【裁判字號】    97,上易,2240
【裁判日期】    971023
【裁判案由】    詐欺
【裁判全文】
臺灣高等法院刑事判決                97年度上易字第2240號
上  訴  人
即  被  告  甲○○
                     1
上列被告因詐欺案件，不服臺灣士林地方法院97年度易緝字第17
號，中華民國97年7 月14日第一審判決（起訴案號：臺灣士林地
方法院檢察署95年度偵字第1382號），提起上訴，本院判決如下
：
    主  文
上訴駁回。
    事  實
一、甲○○因詐欺案件，經臺灣新竹地方法院以民國87年度易字
    第627 號判處有期徒刑7 月；又因業務侵占案件，經臺灣花
    蓮地方法院以88年度訴字第177 號判處有期徒刑1 年；再因
    偽造文書案件，經同法院以88年度訴字第237 號判處有期徒
    刑10 月 ，均經確定，三案接續執行，於89年8 月17日縮短
    刑期假釋，於90年6 月14日縮刑期滿未經撤銷假釋執行完畢
    。猶不知警惕，竟與羅永正（業經臺灣苗栗地方法院判處有
    期徒刑1 年6 月確定）及不詳年籍、自稱「江文雄」之成年
    男子，明知彼等三人均無全額付款購買車輛之資力，亦無給
    付分期價款之真意，竟思於辦理貸款取得汽車後，謊報汽車
    遭竊以取得新號牌再出售予他人，並向保險公司詐領保險金
    ，三人遂共同基於意圖為自己不法所有之概括犯意聯絡，於
    91年11 月4日，在順益汽車股份有限公司內湖營業所（下稱
    順益公司），偽以購車為由，以羅永正為買受人，向順益公
    司以附條件買賣分期付款方式，購買車牌號碼為6E-0039 號
    自用小客車，約定總價金新臺幣（下同）758,000 元，除頭
    期款與交車款外，餘款380,000 元，加計貸款利息114,568
    元，共計494,568 元，每月一期，自91年11月30日至94年10
    月30日止，每期應給付13,738元。而羅永正等人則將頭期款
    與交車款交付順益公司之承辦人員後，使該承辦人員陷於錯
    誤，交付6E-0039 號自用小客車予羅永正等人，詎羅永正等
    人於詐得上述自用小客車後，僅繳付二期分期價金，即拒不
    付款，且明知該車並未遺失，仍在「江文雄」之使用中，仍
    共同基於使公務員登載不實之概括犯意及未指定犯人誣告之
    犯意聯絡，以該車失竊為由，向承保該車失竊保險業務之新
    安產物保險股份有限公司（下稱新安公司）詐領保險理賠金
    ，先由「江文雄」指示甲○○開車搭載羅永正，於91年11月
    29日至苗栗縣警察局頭份分局頭份派出所，向警員申報「在
    同日十一時許，發現停於苗栗縣頭份鎮○○○路、忠孝一路
    口之6E-0039號自用小客車失竊，請求協尋」等情，使警員
    誤以為該部自用小客車遭人竊盜，而啟動偵查作為，使不特
    定之人，有受刑事處分之危險，且警員將上述事項，登載於
    職務上所掌之苗栗市警察局車輛協尋車牌失竊（尋獲）電腦
    輸入單此公文書，足以生損害於警察機關對於車輛失竊資料
    管理之正確性，透過內政部警政署資訊室，傳送至交通部公
    路總局新竹區監理所（下稱新竹監理所），致使該監理所之
    承辦人員，將該部自用小客車失竊之不實事項，登載於職務
    上所掌管之公文書上，足以生損害於監理機關對於車籍資料
    管理之正確性。羅永正等人再將上述車輛失竊並向警局申報
    等訊息，告知順益公司承辦人員並會同於92年4月3日，至新
    竹區監理所苗栗監理站（下稱苗栗監理站），辦理前述動產
    擔保交易附條件買賣註銷登記及失竊登記，致使該監理站之
    承辦人員，將上開不實事項，登載於職務上所掌管之公文書
    上，足以生損害於監理機關對於動產擔保交易附條件買賣登
    記及車籍資料管理之正確性及順益公司。「江文雄」隨即通
    知羅永正及甲○○，檢具上開使公務員登載不實之公文書汽
    車失竊受理報案證明單及動產抵押註銷證明書，至新安公司
    苗栗通訊處，推由甲○○在理賠申請書上簽名，向新安公司
    承辦人員行使以申請6E -0039號自用小客車失竊之保險理賠
    金，以此詐術致使承辦人員陷於錯誤而受理，並將相關資料
    送至位於臺北市之總公司，辦理核算理賠金之業務，足以生
    損害於新安公司，經核算之結果為648,090元，未予理賠給
    付前，嗣於92年5月26日，江文雄將6E-0039號自用小客車，
    停於新竹市○○區○村里○○街25號前，為新竹市第三分局
    中華派出所之警員尋獲，並通知羅永正，「江文雄」續指示
    甲○○搭載羅永正到派出所，由羅永正辦理領回。甲○○即
    交付內容為「本公司所有6E-0039號自小客於92年4月3日註
    銷在案，今欲在貴所重新申請登記領照，茲因不慎將牌照登
    記書、註銷書遺失屬實，懇請貴所准予具結領照，若有冒領
    或其他不法等情事，願無條件繳回牌照及行車執照，並受有
    關法律之處分，特此切結」之切結書予羅永正簽名蓋章後交
    予「江文雄」。「江文雄」於翌日即同年5月27日，持新竹
    市警察局車輛協尋車牌失竊（尋獲）電腦輸入單等文件，至
    新竹區監理所桃園監理站（下稱桃園監理站），辦理6E-003
    9號車輛尋獲註銷登記，並將該部自用小客車過戶與甲○○
    ，且重領新牌照為8912-FP號，復由桃園監理站將該部自用
    小客車之車籍移轉至交通部公路總局嘉義區監理所（下稱嘉
    義監理所）管轄。迄於92年5月30日，以甲○○名義委由不
    知情之嘉義市中興汽車商行，將前述自用小客車，出售予不
    知情之潘盈璉。嗣因順益公司等待許久，仍未見新安公司將
    上述自用小客車之失竊理賠金核撥，向新安公司查詢，得悉
    新安公司於92年8月間發現該車業已尋獲，且已過戶登記於
    他人名下而未予理賠之訊息，始知上情，甲○○、羅永正及
    「江文雄」亦未能詐得前開保險金。
二、案經臺灣苗栗地方法院檢察署檢察官自動檢舉並呈請臺灣高
    等法院檢察署令轉臺灣士林地方法院檢察署檢察官偵查起訴
    。
    理  由
一、認定犯罪事實所憑之證據和理由：
  (一)訊據上訴人即被告甲○○，坦承曾搭載羅永正至頭份分局頭
    份派出所、新竹市第三分局中華路派出所及至新安公司苗栗
    通訊處，填寫理賠申請書等情，惟矢口否認有何詐欺取財、
    使公務員登載不實及未指定犯人誣告之犯行，辯稱：之前在
    新竹市金龍車行擔任計程車司機，有一位客人江文雄要伊到
    苗栗去載羅永正到頭份分局，但到時伊沒有下車，後來再載
    羅永正回去。到保險公司也是因為江文雄要伊向承辦人員說
    車子是借伊使用而不見的。況且伊人在新竹，沒有必要到內
    湖買車，當時也有自用車，賣車的人都說沒見過伊，並未介
    入買車的過程，伊只是單純開計程車搭載客人云云。
  (二)經查：證人羅永正與江文雄於91年11月4 日，在順益公司內
    湖營業所，以羅永正名義為買受人，向順益公司以附條件買
    賣分期付款方式，購買車牌號碼6E─0039號自用小客車，約
    定總價金758,000 元，除頭期款與交車款外，餘款380,000
    元，加計貸款利息114,568 元，共計494,568 元，嗣順益汽
    車承辦人員交付車輛後，羅永正僅繳納二期分期價金後即未
    依約給付。後羅永正、江文雄及被告於91年11月29日，至苗
    栗縣警察局頭份分局頭份派出所，向警員申報「在同日11時
    許，發現停於苗栗縣頭份鎮○○○路、忠孝一路口之6E-003
    9 號自用小客車失竊，請求協尋」，江文雄再將上述車輛失
    竊並向警局申報等訊息，告知順益公司承辦人員，會同該公
    司之承辦人員，於92年4月3日，至苗栗監理站辦理前述動產
    擔保交易附條件買賣註銷登記及失竊登記，江文雄隨即通知
    羅永正和被告持件，至新安公司苗栗通訊處，向新安公司承
    辦人員申請6E-0039號自用小客車失竊之保險理賠金648,090
    元，嗣於92年5月26日，新竹市第三分局中華派出所之警員
    在新竹市○○區○村里○○街25號前，尋獲6E-0039自用小
    客車，並通知羅永正到派出所，江文雄、甲○○即陪同羅永
    正前往辦理領回。於翌日即同年5月27日，持新竹市警察局
    車輛協尋車牌失竊（尋獲）電腦輸入單等文件，至桃園監理
    站，辦理6E-0039號車輛尋獲註銷登記，並將該部自用小客
    車過戶與甲○○，且重領新牌照為8912-FP號，復由桃園監
    理站將該部自用小客車之車籍移轉至嘉義監理所管轄。迄於
    92年5月30日，由不知情之嘉義市中興汽車商行，將前述自
    用小客車，出售予不知情之潘盈璉之情，為被告所是認，並
    據證人羅永正、潘盈璉及順益公司業務員彭昱凱、授信人員
    陳仰高證述綦詳，復有契約書、順益企業分期申請簡表、動
    產擔保交易附條件分期買賣動產抵押設定登記申請書及繳納
    明細表、羅永正頭份派出所警詢筆錄、苗栗市警察局車輛協
    尋車牌失竊（尋獲）電腦輸入單」、拋棄附條件買賣設定登
    記書、新竹市警察局車輛遺失尋獲電腦輸入單、失竊車賠付
    前後被保險人切結書、汽車險賠款同意書、受款人電匯同意
    書、汽車竊盜險理賠申請書、汽車車籍查詢、汽車異動歷史
    查詢、汽車車主歷史查詢、汽車新領牌照登記書、切結書（
    羅永正切結遺失牌照登記書、註銷書）、過戶登記申請書、
    原車主身分證切結書在卷可稽，堪信與事實相符。
  (三)關於被告和羅永正、「江文雄」三人分工之情節，業據證人
    羅永正於偵查及第一審審理中證述明確，略以：因甲○○的
    朋友江文雄說信用破產不能買車，要借用伊的名義，江文雄
    便囑伊去順益汽車簽約，在去簽約之前甲○○跟伊說一切車
    貸伊要負責，事實上伊沒有出半毛錢，都是江文雄跟業務員
    談，伊只是出名而已，第一次去順益汽車看車就簽約，簽約
    後所有資料都被江文雄拿去，之後伊沒有去牽車，但如果有
    什麼文件要簽的話，江文雄會開這部車去找伊。91年12月29
    日江文雄叫伊去頭份分局頭份派出所報失竊，之後甲○○帶
    伊去新安公司苗栗辦事處申辦保險理賠，但因為甲○○說車
    子是他在開，承辦人員說這樣不能理賠，之後伊就不曉得理
    賠結果，伊有在理賠申請書上簽名，理賠申請書上「甲○○
    」的簽名則是甲○○自己簽的，江文雄也有一起到新安保險
    公司，但在車上等。事實上這部車並沒有失竊，因為伊有看
    過江文雄開這部車來找伊，接下來甲○○、江文雄和伊去報
    警說這部車已經找到，江文雄再去跟監理機關陳報車輛已經
    找到，之後甲○○將切結書給伊，伊簽名後再過戶給甲○○
    ，至於過戶給潘盈璉的事情伊都不曉得等語。
  (四)共同被告羅永正至順益汽車簽約購買系爭汽車時，被告並未
    在場之情，固據證人羅永正、彭昱凱、陳仰高結證在卷。然
    查：被告在羅永正前往順益汽車簽約購買系爭汽車之前，即
    曾向羅永正表示會負責汽車貸款乙節，此經羅永正於第一審
    結證綦詳，足徵被告於事前即已知悉羅永正將以羅永正個人
    名義購買系爭汽車，且已認識羅文正無力負擔貸款之情。為
    申請系爭汽車竊盜險之保險金，被告陪同羅永正至新安公司
    辦理申請手續，且於新安公司承辦人員詢問時自承為系爭汽
    車之使用人，復在「汽車竊盜險理賠申請書」上「被竊前最
    後使用人」欄內之「使用人」欄位中，親自簽署本人姓名，
    及在「請描述失竊情形」欄內自行填載「至頭份富貴天廈尋
    友並將車停放於游泳池旁，待欲再取車時，才發現車輛不見
    」等語，並繳驗被告甲○○國民身分證正反面影本以資憑證
    ，有汽車竊盜險理賠申請書在卷足佐，而卷附新安產物保險
    股份有限公司汽車竊盜險理賠申請書上「甲○○」之簽名字
    跡與被告庭寫字跡原本1 紙及平日親筆書寫文件原本17紙經
    鑑定結果，筆畫特徵相同，亦有法務部調查局95年10月14日
    調科貳字第09500469470 號鑑定通知書在卷可憑。被告雖辯
    稱：係因搭載羅永正去頭份派出所報案時，江文雄就要求伊
    說車子是伊開的，所以才去申請理賠時也這樣講云云。惟經
    詳核羅永正至頭份派出所申報失竊之警詢筆錄，羅永正係稱
    ：該車為其自行使用等語，全篇筆錄內均未提及被告有使用
    系爭汽車等語。而羅永正以其名義上汽車所有人之身分，即
    有申請汽車竊盜險保險金之資格，被告所指之「江文雄」實
    無庸另行指示被告假冒實際使用人之身分辦理理賠事宜，被
    告以前詞資為辯解，顯屬無據。參以被告於羅永正92年5 月
    26日領回前揭車輛後，即交付內容為「本公司所有6E-0039
    號自小客於92年4月3日註銷在案，今欲在貴所重新申請登記
    領照，茲因不慎將牌照登記書、註銷書遺失屬實，懇請貴所
    准予具結領照，若有冒領或其他不法等情事，願無條件繳回
    牌照及行車執照，並受有關法律之處分，特此切結」之切結
    書予羅永正簽名蓋章，此據羅永正證述如前，並有切結書存
    卷可佐。且被告復提供其國民身分證正面影本予嘉義市汽車
    商業同業公會以資出具原車主身分證明書。被告雖坦承上開
    身分證影本確為其所有之情，然辯稱：身分證於91年4、5月
    間曾遺失，也有繳交身分證給車行云云，但查：被告於93年
    10月14日偵查中即稱：89年8月有去補發新的身分證，之後
    都沒有借人或丟掉過，如果有何用途都是當場複印並註明用
    途，別人無法拿到身分證正本等語甚明，被告嗣後改以身分
    證遺失資為辯解，當屬卸責之詞，不足採信。被告就系爭汽
    車曾過戶予其本人之情，諉為不知，顯難採信。
  (五)綜上所述，被告於事前即已知悉羅永正欲以分期付款方式購
    車，並向羅永正表示要負擔貸款，後又搭載羅永正前去頭份
    派出所申報車輛失竊，並向新安公司以汽車使用人身分自居
    申請竊盜險理賠金，再要求羅永正簽具切結書以申請重新核
    發汽車牌照，復將系爭汽車過戶登記予自己後再過戶予不知
    情之潘盈璉，被告與羅永正、「江文雄」間有犯意聯絡及行
    為分擔甚明。縱使被告確實未於羅永正、「江文雄」至順益
    公司購車時在場，也不足以影響被告犯行之認定。被告所辯
    上情與常理有違，不足採信。本件事證明確，被告犯行足堪
    認定。
二、新舊法比較；被告行為後，刑法於94年2月2日修正公布，並
    於95年7月1日施行。按行為後法律有變更者，適用行為時之
    法律，但行為後之法律有利於行為人者，適用最有利於行為
    人之法律，現行刑法第2條第1項訂有明文。又本次刑法修正
    之比較新舊法，應就罪刑有關之共犯、未遂犯、想像競合犯
    、牽連犯、連續犯、結合犯，以及累犯加重、自首減輕暨其
    他法定加減原因（如身分加減）與加減例等一切情形，綜其
    全部罪刑之結果而為比較（最高法院95年5月23日著有95年
    度第8刑庭會議決議可資參照）：
  (一)罰金刑部分：按刑法第171條第1項、第214條、第339條第1
    項均定有罰金刑，被告行為時刑法第33條第5款規定：「主
    刑之種類如左：五、罰金：1元以上。」換算新臺幣後，為
    新臺幣3元以上。惟被告行為後，刑法於95年7月1日修正施
    行（下稱新刑法，修正前刑法下稱舊刑法），刑法施行法第
    1條之1亦於95年6月14日公布施行，新刑法第33條第5款規定
    ：「主刑之種類如下：五、罰金：新臺幣1千元以上，以百
    元計算之。」經比較修正前後關於科處罰金刑之最低刑度規
    定，應適用被告行為時法即舊刑法第33條第5款之規定較有
    利於被告。
  (二)連續犯部分：被告行為後，刑法第56條連續犯之規定，業已
    經刪除，顯已影響行為人刑罰之法律效果，自屬法律有變更
    ，是自應依新法第2 條第1 項規定，經比較新、舊法結果，
    被告行為時法律即舊法對其較為有利。
  (三)牽連犯部分：被告行為後刑法第55條有關「犯一罪而其方法
    或結果之行為犯他罪名」之牽連犯之規定，已修正刪除而無
    牽連犯得論以裁判上一罪之情形。所犯之數罪，應按其具體
    情形論罪。經比較結果，適用修正前之規定，顯較有利於被
    告。
  (四)易科罰金之折算標準部分：被告行為時刑法第41條第1 項前
    段：「犯最重本刑為5 年以下有期徒刑以下之刑之罪，而受
    6 個月以下有期徒刑或拘役之宣告，因身體、教育、職業、
    家庭之關係或其他正當事由，執行顯有困難者，得以1 元以
    上3 元以下折算一日，易科罰金。」又被告行為時之易科罰
    金折算標準，修正前罰金罰鍰提高標準條例第2 條前段（現
    已刪除）規定，就其原定數額提高為100倍折算1日，則被告
    行為時之易科罰金折算標準，應以銀元300元折算1日，經折
    算為新臺幣後，應以新臺幣900元折算為1日。惟95年7月1日
    修正公布施行之刑法第41條第1項前段則規定：「犯最重本
    刑為五年以下有期徒刑以下之刑之罪，而受六個月以下有期
    徒刑或拘役之宣告者，得以新臺幣一千元、二千元或三千元
    折算一日，易科罰金。」比較修正前後之易科罰金折算標準
    ，以95年7月1日修正公布施行前之規定，較有利於被告，則
    應依刑法第2條第1項前段，適用舊刑法第41條第1項前段規
    定，定其折算標準。
    綜上，本件經綜合觀察全部罪刑比較之結果，依修正後刑法
    第2 條第1 項前段規定，應適用修正前刑法之規定。
三、論罪：
    核被告所為，係犯刑法第339條第1項詐欺取財既遂罪（向順
    益公司詐得系爭汽車部分）、同條第1項、第3項詐欺取財未
    遂罪（向新安公司詐領保險金部分）、刑法第171條第1項之
    未指定犯人誣告罪及刑法第216條行使同法第214條使公務員
    登載不實文書罪。被告所犯使公務員登載不實公文書之行為
    ，為行使之高度行為所吸收，不另論罪。所犯上開三罪，與
    羅永正、「江文雄」有犯意聯絡及行為分擔，為共同正犯。
    被告兩次詐欺取財犯行，及多次使公務員登載不實犯行，均
    時間緊接，犯罪方法均相同，觸犯構成要件相同之罪名，雖
    詐欺取財犯行有既遂、未遂之別，仍顯係各基於概括犯意而
    為，均為連續犯，應依修正前刑法第56條之規定各論以一罪
    ，並均加重其刑。被告犯上開3罪，有方法、目的之牽連關
    係，應依修正前刑法第55條牽連犯之規定，從一重之詐欺取
    財既遂罪處斷。被告有如事實欄所載之刑之執行情形，有臺
    灣高等法院被告前案紀錄表附卷可參，其於有期徒刑執行完
    畢5年內，再故意犯本罪，不論依修正前之刑法第47 條，或
    修正後之刑法第47條第1項之規定，均構成累犯，並無有利
    或不利之情形，自不生新舊法比較之問題，應逕依修正後刑
    法第47條第1項之規定，論以累犯，並依法加重其刑。被告
    行使使公務員登載不實之公文書汽車失竊受理報案證明單及
    動產抵押註銷證明書向新安公司詐領保險金未遂部分，雖未
    據檢察官起訴，然與前揭論罪科刑部分有實質上一罪及修正
    前刑法連續犯之裁判上一罪關係，仍為起訴效力所及，法院
    自應併予審究。
四、駁回上訴之理由：
    原審以被告罪證明確，適用刑法第2條第1項前段、第28條、
    第171條第1項、第214條、第216條、第339條第1項、第3項
    、第47條第1項，修正前刑法第56條、第55條、第41條第1項
    前段、刑法施行法第1條之1，修正前罰金罰鍰提高標準條例
    第2條，現行法規所定貨幣單位折算新臺幣條例第2條等規定
    。並審酌被告為高中畢業，有被告警詢調查筆錄上教育程度
    欄之記載可據，智識程度係屬中上，明知彼等均無償債能力
    ，竟思以謊報遭竊取得新號牌之方式，將仍有汽車貸款負擔
    之車輛出售予他人，且行為後否認犯行，並無悔意等一切情
    狀，量處有期徒刑陸月，並諭知如易科罰金，以銀元300元
    即新臺幣900元折算一日。經核原判決認定事實、適用法律
    及量刑均屬適當。被告上訴仍執前詞否認犯罪，核無理由，
    應予駁回。
五、末按被告雖係於96年4 月24日以前犯本罪，惟於中華民國96
    年罪犯減刑條例96年7月16日施行前之96年5月31日即為法院
    發佈通緝，而於該條例施行後之97年4月7日為警逮捕歸案，
    並非自動歸案，此有通緝書及臺北縣政府警察局中和分局解
    送人犯報告書在卷可查，依中華民國96年罪犯減刑條例第5
    條之規定，自不得依該條例減刑，併予敘明。
六、適用之法律：刑事訴訟法第368條。
本案經檢察官邱美育到庭執行職務。
中    華    民    國    97    年    10    月    23    日
                  刑事第七庭  審判長法  官  陳晴教
                                    法  官  游紅桃
                                    法  官  楊智勝
以上正本證明與原本無異。
不得上訴。
                                    書記官  李麗花
中    華    民    國    97    年    10    月    24    日
附錄：本案論罪科刑法條全文
刑法第339條第1項
意圖為自己或第三人不法之所有，以詐術使人將本人或第三人之
物交付者，處5 年以下有期徒刑、拘役或科或併科1千元以下罰
金。
刑法第171條第1項
未指定犯人，而向該管公務員誣告犯罪者，處1年以下有期徒刑
、拘役或3百元以下罰金。
刑法第214條
明知為不實之事項，而使公務員登載於職務上所掌之公文書，足
以生損害於公眾或他人者，處3 年以下有期徒刑、拘役或5 百元
以下罰金。
刑法第216條
行使第210條至第215條之文書者，依偽造、變造文書或登載不實
事項或使登載不實事項之規定處斷。


司法院資訊處製作；財團法人民間司法改革基金會備份。
